臺灣臺中地方法院民事判決
109年度訴字第924號
原      告  陳健溢  
訴訟代理人  許崇賓律師
被      告  蘇素美  
訴訟代理人  李思樟律師
被      告  郎怡雯  
訴訟代理人  周思傑律師
複  代理人  黃楓茹律師
上列當事人間請求返還土地事件，本院於民國110年12月21日言
詞辯論終結，判決如下：
    主    文
確認被告蘇素美、朗怡雯間就坐落臺中市○○區○○段○○○○○地號土
地，於民國一百零九年三月十八日所為買賣之債權行為，及於民
國一百零九年三月二十六日所為所有權移轉登記之物權行為均不
存在。
被告朗怡雯應將第一項所示土地於民國一百零九年三月二十六日
以買賣為原因所為之所有權移轉登記塗銷。
訴訟費用由被告負擔。
    事實及理由
壹、程序部分
一、按繼承人有數人時，在分割遺產前，各繼承人對於遺產全部
    為公同共有，為民法第1151條所明定，又公同共有債權之行
    使，除公同關係所由規定之法律或契約另有規定外，應得公
    同共有人全體之同意，同法第831條準用第828條第3項亦定
    有明文，故繼承人因繼承而取得之遺產，於受侵害時，其所
    生之損害賠償或不當得利債權，乃公同共有債權，如由公同
    共有人即繼承人中之一人或數人就此項債權為訴訟上之請求
    時，自須得其他繼承人全體之同意，始能謂當事人適格無欠
    缺（最高法院108年度台上字第1747號判決意旨參照）；公
    同共有債權人起訴請求債務人履行債務，係公同共有債權之
    權利行使，非屬回復公同共有債權之請求，尚無民法第821
    條規定之準用，而應依同法第831條準用第828條第3項規定
    ，除法律另有規定外，須得其他公同共有人全體之同意，或
    由公同共有人全體為原告，其當事人之適格始無欠缺（最高
    法院104年度第3次民事庭會議㈠決議參照）。經查，原告主
    張坐落臺中市○○區○○段00000地號土地（下稱系爭土地）原
    為其父陳豐次所有，借名登記於被告蘇素美（以下逕稱蘇素
    美）名下，該借名登記契約因陳豐次死亡而消滅，而原告及
    訴外人陳李明月、陳健原、陳惠蕙、陳惠嬋為陳豐次之全體
    繼承人，依法繼承陳豐次就系爭土地之權利，就系爭土地借
    名登記契約所生權利義務應為渠等公同共有，依上開說明，
    原告提起本件訴訟，應由各繼承之公同共有人全體起訴或得
    公同共有人全體之同意，始為適法，則原告業已提出陳李明
    月、陳健原、陳惠蕙、陳惠嬋同意原告提起本訴之同意書（
    見本院卷一第81至87頁），本件當事人適格即無欠缺，合先
    敘明。
二、次按訴狀送達後，原告不得將原訴變更或追加他訴，但請求
    之基礎事實同一者，不在此限，民事訴訟法第255條第1項第
    2款定有明文。查原告起訴時訴之聲明為：蘇素美應將系爭
    土地之所有權移轉登記予原告，並將上開土地返還予原告。
    嗣於訴訟中追加被告郎怡雯（以下逕稱郎怡雯），並多次變
    更訴之聲明，最終訴之聲明為：一、先位聲明：(一)確認被
    告間就系爭土地所為買賣之債權行為，及於民國109年3月26
    日所為所有權移轉登記之物權行為均不存在。(二)郎怡雯應
    將上開土地，於109年3月26日以買賣為原因所為所有權移轉
    登記予以塗銷。二、備位聲明：(一)蘇素美應給付原告及陳
    豐次全體繼承人新臺幣（下同）1,913,590元，及自變更訴
    之聲明狀送達翌日起至清償日止，按年息百分之5計算之利
    息。(二)願供擔保，請准宣告假執行。經核原告所為上開變
    更訴之聲明，均係本於系爭土地借名登記於蘇素美名下而生
    之同一基礎事實，揆諸前揭規定，應予准許。
三、再按確認法律關係之訴，非原告有即受確認判決之法律上利
    益者，不得提起之，民事訴訟法第247條第1項定有明文。所
    謂即受確認判決之法律上利益，係指法律關係之存否不明確
    ，原告主觀上認其在法律上之地位有不安之狀態存在，且此
    種不安之狀態，能以確認判決將之除去者而言（最高法院52
    年度台上字第1240號判決意旨參照）。本件原告主張系爭土
    地為其父陳豐次借名登記於蘇素美名下，陳豐次死亡後，系
    爭土地之權利由其繼承，為被告所否認，是原告對於系爭土
    地之所有權是否存在不明確而有爭執，致原告之財產上權利
    有受侵害之危險，且此危險得以確認判決除去之，是原告提
    起本件訴訟自有確認利益。
貳、實體部分
一、原告主張：蘇素美係原告配偶蘇麗娜之胞姐，原告之父親陳
    豐次（已歿）於91年間，因土地稅負之考量，遂與蘇素美達
    成借名登記之合意，將原坐落臺中市○○區○○段000地號土地
    （下稱859地號土地），以買賣為原因，借名登記至蘇素美
    名下後，再分割出同段859-1地號等數筆土地，分別由原告
    之兄弟姊妹取得。而分割之子地號因鄰近烏日國中都已被徵
    收為學校用地，僅剩由原告繼承取得系爭土地。然蘇素美明
    知系爭土地所有權狀均由原告保管中，原告曾多次請求蘇素
    美將系爭土地移轉登記，均未獲同意，蘇素美並將系爭土地
    以買賣為原因，移轉登記至郎怡雯名下，然市價每坪15萬元
    以上（公告現值每坪約88,640元），蘇素美卻以低於市價之
    每坪31,800元價格將系爭土地出賣予郎怡雯，足見被告間就
    系爭買賣契約所定買賣價金，顯有不相當之情事。為此，原
    告之先位聲明依民法第87條第1項規定，以被告間就系爭土
    地所為之買賣行為及所有權移轉登記行為均為通謀虛偽意思
    表示而無效，並依民法第767條第1項中段規定請求塗銷郎怡
    雯之所有權移轉登記。倘若原告不得請求郎怡雯塗銷所有權
    移轉登記，致原告受有損害，備位聲明則依民法第226條第1
    項規定，請求蘇素美給付原告1,913,590元之損害賠償等語
    。並聲明：(一)先位聲明：⒈確認被告間就系爭土地所為買
    賣之債權行為，及於109年3月26日所為所有權移轉登記之物
    權行為均不存在。⒉郎怡雯應將系爭土地，於109年3月26日
    以買賣為原因所為所有權移轉登記予以塗銷。(二)備位聲明
    ：⒈蘇素美應給付原告及陳豐次全體繼承人1,913,590元，及
    自變更訴之聲明狀送達翌日起至清償日止，按年息百分之5
    計算之利息。⒉願供擔保，請准宣告假執行。
二、被告部分：
(一)被告蘇素美則以：伊並無與陳豐次、原告、蘇麗娜商討859
    地號土地借名登記乙事，伊不知859地號土地登記於自己名
    下，亦不知道有分割之情事。又原告、顏麗華關於系爭土地
    有借名登記於被告之陳述及證述多有不一致之處，是無法以
    渠等有瑕疵之陳述及證述證明被告與陳豐次、原告間，就系
    爭土地有借名登記之法律關係存在。縱認陳豐次、原告有為
    避稅之考量而將系爭土地借名登記在伊名下，伊對於上情完
    全不知，則陳豐次與原告間之通謀虛偽意思表示將系爭土地
    以買賣之意思表示出賣登記於伊名下，其買賣之意思表示雖
    係通謀之意思表示，應屬無效，但該無效不得對抗善意不知
    情之人，故伊嗣後基於信賴不動產登記之公示效力，將系爭
    土地出售予郎怡雯，並無不法。又859地號土地於92年4月10
    日設定抵押權予原告之初，確係為擔保原告之權益(被告根
    本不知859地號土地有登記在自己名下，且設定抵押權予原
    告)，然859地號土地於93年5月5日塗銷原告抵押權登記後，
    接著於93年5月27日自859地號土地分割出系爭土地，此際系
    爭土地即係用以擔保蘇麗娜對於其母蘇瑞梅150萬元債務之
    清償，如未清償則系爭土地即屬伊所有。至於證人顏麗華證
    稱：分割859地號土地係因政府都市計畫公布後，因分區使
    用不同，所以土地所有權人必須要自己去申請分割登記等語
    ，然859地號土地分割前，於61年11月30日烏日都市計畫已
    劃設為「部分農業區、部分住宅區」，84年1月23日變更烏
    日都市計後又變更為「部分住宅區、部分學校用地」，是於
    61年間、84年間皆未見859地號土地所有權人去辨理分割登
    記，足見證人顏麗華證稱：政府都市計畫公布後，因分區使
    用不同，所以土地所有權人必須要自己去申請分割登記等語
    ，並非859地號土地分割之原因。復依蘇麗娜曾匯款至蘇素
    美內湖區農會00000000000000帳戶內等情觀之，足認859-1
    地號土地即係要用以擔保蘇麗娜對於蘇瑞梅150萬元債務之
    清償，蘇麗娜證稱60萬元匯款之目的為子女留學美國要做金
    流給移民官看云云，要不足取。另我國贈與稅率於98年1月2
    3日以後適用220萬元之免稅額，系爭土地在98年至99年間之
    贈與稅課稅價值低於免稅額220萬元，苟系爭土地借名登記
    在蘇素美名下係為贈與稅之緣故，則於98年至99年間系爭土
    地如由蘇素美贈與給原告，已無贈與稅之憂慮，何以原告不
    向被告主張以贈與方式返還系爭土地？再者，不動產估價報
    告認系爭土地於109年3月13日之市價為1,913,590元，實無
    足取，蓋不動產估價報告以臺中市○○區○○○段0000地號2筆土
    地為比價標的一、二及頭前厝段31-60地號為比價標的三，
    應有不妥，系爭土地既為學校用地，即為公共設施保留地，
    而道路用地亦為公共設施保留地，從而，查詢系爭土地同段
    之公共設施保留地，不論是學校用地或道路用地同質性甚高
    ，亦可作為比較之依據。況且，湖日段與蘆竹湳段、頭前厝
    段雖皆位於烏日區，但分屬不同段，價格自有不同，如能於
    湖日段找到相同屬性之分區使用土地，自可為比價之參考標
    的。則經比價湖日段871-900地號、691-720地號、0000-000
    0地號土地，與估價師鑑定後之每平方公尺交易價格竟高達3
    5,086元，差距甚大，又交易價格合理與否取決於買賣雙方
    主觀上之認定，要難以鑑定價格為原告主張備位聲明之依據
    等語，資為抗辯。並聲明：原告之訴駁回。
(二)被告郎怡雯則以：郎怡雯對於買受系爭土地之前，就原告與
    蘇素美間之借名登記關係並不知情，與朗怡雯亦無任何關係
    。朗怡雯確實要買受系爭土地，而蘇素美亦確實要出售系爭
    土地，原告復未提出其他證據證明朗怡雯無買受系爭土地之
    意思，而與蘇素美為非真意之合意，原告之訴自難認為有理
    由。又估價報告並未考量系爭土地之使用現況，更完全未考
    量交易當事人主觀因素對於價格造成之影響，其估價基礎與
    本件事實明顯不符，當不能採為本件判斷之基礎，且報告書
    就估價條件之設定，與本件事實不符，故其評估價值之意見
    ，自不能採為本件判斷之基礎。再依補充鑑定報告書第4頁
    「價格種類及估價條件」所示，參系爭土地現況為坐落鐵皮
    建物，而依一般經驗法則，土地上有他人地上物占用之情形
    ，勢必影響土地所有權人對於土地之使用管理權利，進而影
    響土地之交易價格，故補充鑑定報告書之估價條件設定，以
    不考量地上物對土地價值之影響云云，顯與本件事實不符。
    另補充鑑定報告書第16頁「價格結論」記載及原告主張109
    年1、2月間蘇素美需錢孔急等語，則依一般經驗法則，不動
    產交易價格之形成，影響因素眾多，且交易雙方當事人之主
    觀因素，自當成為影響個案交易價格之重要原因，惟估價報
    告並未考量原告主張之上開事實，當不能採為本件判斷之基
    礎。不動產市價或行情僅係提供作為買賣交易之參考，於不
    動產買賣成交價格本因個案條件、買賣雙方議價、時機等種
    種因素而不同，要難以個案之不動產買賣成交價格與鑑定價
    格迥異，即推論該買賣為通謀虛偽意思表示所為等語，資為
    抗辯。並聲明：原告之訴駁回。
三、得心證之理由：
(一)原告主張859地號土地原為陳豐次所有，於91年間將所有權
    移轉登記予蘇素美，再於93年間分割出系爭土地，蘇素美嗣
    於109年3月26日以買賣為原因，將系爭土地所有權移轉登記
    予朗怡雯，業據提出地籍異動索引、土地所有權狀等件為證
    （見本院卷一第23至27頁），復有土地建物查詢資料在卷可
    佐（見本院卷一第91頁），亦為被告所不爭執，應堪信實。
(二)按借名登記非信託契約，乃一方就其所有應經登記之財產，
    假借他方為登記名義人，然管理、使用、收益、處分權仍屬
    於一方所有之無名契約，因私法上法律行為而成立之法律關
    係，非以民法有明文規定者為限，苟法律行為之內容不違反
    強行規定或公序良俗，即應賦予法律上之效力，借名登記因
    著重於當事人間之信任關係，且無不法，應屬合法有效之契
    約（最高法院91年度台上字第1871號、2028號判決意旨參照
    ）。是借名契約係就借名登記之財產仍由借名者自行管理、
    使用、處分之契約，並無使出名者取得實質所有權或其他權
    利之意思。經查：
　⒈系爭土地為陳豐次借名登記於蘇素美名下。
　　⑴依證人顏麗華到庭結證：91年時，陳豐次要把859地號土地
      過戶給原告，因屬一親等間之贈與，有贈與額度限制，所
      以他們決定先過戶給蘇素美。92年時，原告有以其為債權
      人，蘇素美為債務人，在859地號土地設定抵押權，原告
      為抵押權人，蘇素美為抵押人。嗣為辦理859地號土地分
      割事宜，原告於93年時先塗銷抵押權設定，再分割出系爭
      土地。95年時，原告以蘇素美之名義至烏日農會辦貸款，
      以859、859-1地號土地設定抵押。96年初時，原告將859
      地號土地出售給林健澤，林健澤再去台灣企銀貸款，用以
      清償烏日農會之貸款，系爭土地則留著，繼續以蘇素美名
      義登記為所有人，因系爭土地面積很小，大家都沒有特別
      放在心上，沒有再繼續注意這塊土地。直到最近地方稅務
      局用空照圖看到系爭土地上有違章鐵皮屋，就通知補繳5
      年的稅金，稅單是寄給蘇素美，之後原告有來問伊，伊說
      明5年的稅金是法定的，一定要繳，伊不知道為何原告來
      詢問伊，而蘇素美沒有來問伊，至於蘇素美收到稅單這件
      事情，是原告口頭告訴伊的；陳豐次一開始要將859地號
      土地贈與給原告，但為了要免除贈與稅，所以原告才找蘇
      素美來登記為所有權人；分割後權狀都交給原告，後來85
      9地號土地已出售，所以沒有權狀，而系爭土地權狀仍由
      原告保管；土地是原告的，蘇素美是借名的人頭；陳豐次
      與原告商量後，決定要將859地號土地登記給蘇素美，之
      後他們就把權狀、身分證、印章交給伊辦理過戶；蘇素美
      有同意借名登記，陳豐次、陳健溢都有跟蘇素美談；當時
      陳豐次叫伊去他們家，詢問要將上開土地過戶給原告要多
      少稅金，現場有陳豐次、原告、蘇麗娜在場，蘇素美是否
      在場我忘記了，陳豐次與原告討論時，蘇麗娜在旁沒有開
      口，他們2人說能夠省就省。因當時蘇素美跟陳豐次他們
      家走得很近，他們當下討論後就決定要將859地號土地登
      記在蘇素美名下。伊忘記在辦理過戶期間，是否有接觸過
      蘇素美，伊上稱蘇素美同意借名登記這件事，是因為蘇素
      美有將過戶要用的身分證、印章提供給伊，至於是否親自
      交付，伊已經忘記了，所以伊認為蘇素美有同意等語（見
      本院卷一第245至248頁、第252、253頁）。再依證人蘇麗
      娜到庭結證：系爭土地是原告的，原來是登記在伊公公陳
      豐次名下，後來過戶給原告，但是借伊姐姐蘇素美的名字
      ，因為當初代書試算會有稅金問題，為了節稅，所以借蘇
      素美的名字登記；我們有跟陳豐次說要繳很多錢，代書說
      如果借一個人登記會省比較多錢，陳豐次說可以，也認識
      伊姐姐蘇素美，所以應該是大家商量要將系爭土地借名登
      記予蘇素美；我們有問蘇素美，如果之後要處分，也要蘇
      素美配合，當然她要知道；伊跟原告，還有代書都有跟蘇
      素美說過，因為辦理的話，需要蘇素美的證件等語（見本
      院卷二第264、265頁）。審酌證人顏麗華為辦理系爭土地
      移轉登記、抵押權設定登記之地政士，對於事情始末陳述
      清晰，與兩造間亦無特殊親誼關係存在，其證述並經具結
      在案，所為證詞足認尚無偏頗原告之虞，應可採信。又證
      人蘇麗娜就陳豐次為將系爭土地移轉登記予原告，因稅捐
      問題，而借名登記於蘇素美名下，且曾徵詢蘇素美同意等
      情，與證人顏麗華所述大致相符，亦可採信。是依上開證
      人所述，堪認系爭土地原為陳豐次所有，為節稅之故，借
      名登記於蘇素美名下。
    ⑵又原告主張系爭土地之所有權狀為其所持有，系爭土地是
      供原告堂哥陳健楷無償使用等情，為被告所不爭執。復依
      蘇素美到庭自陳：蘇麗娜說系爭土地是農地，91年過戶後
      伊沒有使用，但109年收到系爭土地地價稅補繳書後，有
      去看過系爭土地，看到系爭土地上搭建一鐵皮屋作為放置
      陳健楷旗幟，那時候陳健楷好像是議員，現在還有放顏寬
      恆的旗幟，算是他們的服務處；蘇麗娜說過戶後會把系爭
      土地權狀給伊，但一直都沒有給伊，因為沒事，所以沒有
      申請補發，直到要將系爭土地出售給郎怡雯時，伊才在10
      9年2月6日申請補發，經公告1個月在109年3月11日補發給
      伊；原告庭呈之原證2謄本是真的，但過戶後原告並無將
      謄本還給伊等語（見本院卷一第97、154頁），顯見系爭
      土地於91年間移轉登記予蘇素美後，蘇素美並未持有系爭
      土地之所有權狀，亦未曾管理、使用系爭土地，甚於109
      年收受系爭土地地價稅補繳通知前，未曾親視系爭土地現
      況。再依證人蘇麗娜證稱：859地號土地及系爭土地92年
      、95年各1次向烏日農會借款；因伊與原告需要錢；總共
      跟農會借了290萬元；匯到蘇素美的帳戶，我們再領出來
      ；290萬元如何分配因時間太久，已忘記，全部款項都是
      伊跟原告使用等語（見本院卷二第266、267頁），核與烏
      日區農會109年12月25日烏農信字第1090104675號函覆系
      爭土地之貸款金額相符（見本院卷二第39至43頁），復依
      烏日區農會109年11月10日烏農信字第1090104111號函檢
      附之匯款委託書，859地號土地及系爭土地向烏日農會貸
      得款項，或由蘇麗娜匯款予他人，或由原告之女陳苡如匯
      出（見本院卷一第295至311頁），均非由蘇素美處分貸得
      之款項，亦與證人蘇麗娜上開證述貸得款項係其與原告使
      用等語相合，顯見系爭土地登記於蘇素美名下後，仍由原
      告管理、使用、處分，與前揭最高法院認定借名登記之情
      形相符。
  ⒉蘇素美以前詞為辯，應無可採。
　　⑴蘇素美抗辯原告主張借名登記之經過與證人顏麗華所述有
      所出入，且2人前後說詞不一，859地號土地亦非因都市計
      畫而進行分割，是證人顏麗華所述不足採信等語。惟系爭
      土地係於91年間由陳豐次借名登記於蘇素美名下，迄今已
      逾18年，參以人類對於事物之注意與觀察，本侷限於先天
      能力之限制，未必能如攝影機或照相機般，對周遭所發生
      或親身經歷之事實均能機械式準確無遺地捕捉，亦未必能
      洞悉事實發生過程之每一細節及原始全貌，況常人對於過
      往事物之記憶，隨時日之間隔而漸趨模糊或有失精確，自
      難期待能如錄影重播般，將過往事物之原貌完全無遺地呈
      現。此外，因個人教育程度、生活經驗、語言習慣之不同
      ，表達意思之能力與方式，亦容易產生差異，故供述證據
      常受陳述人個人觀察與認知事物能力、記憶存取與退化程
      度、言語表達與描述能力、誠實意願、利害關係、用字遣
      詞嚴謹程度、對所詢問題理解力、主觀好惡與情緒作用、
      筆錄製作人之理解與記錄能力等不同，而有對相同事物歧
      異供述之情形發生，是此歧異之原因，未必絕對係出於虛
      偽或記憶受外力污染所致，而證人顏麗華從事代書工作，
      關於收受印章，辦理土地相關事宜為其日常工作，經年累
      月，要求就特定事件細節詳為陳述，恐強人所難，兼衡原
      告所述系爭土地移轉登記予蘇素美之主要經過，與證人顏
      麗華、蘇麗娜之證述大致相符，是原告與證人顏麗華所述
      細節事物縱有不同，或證人顏麗華證述分割土地之原因有
      誤，亦不影響證人證言之可信性。
　　⑵另蘇素美抗辯不知有借名登記及分割土地等語。惟系爭土
      地無論是所有權移轉登記、抵押權設定登記或分割登記，
      均須蘇素美提供證件、印鑑證明、印章以憑辦理，衡諸常
      情，蘇素美多次交付證件、印鑑證明、印章，應會詢問用
      途，自難就系爭土地借名登記、抵押權設定登記、分割登
      記等情，諉為不知。又蘇素美既知悉系爭土地曾移轉登記
      至其名下，且無異議，亦未見陳豐次與蘇素美間有買賣系
      爭土地之事實，是原告主張系爭土地為陳豐次借名登記於
      蘇素美名下等情，應堪採信。
　　⑶蘇素美復抗辯系爭土地係為擔保蘇麗娜對其母蘇瑞梅之債
      務，並謂蘇麗娜95年間匯款至蘇素美內湖區農會帳戶，係
      為清償向蘇瑞梅借貸之150萬元等語。惟蘇麗娜到庭證稱
      並未向蘇瑞梅借款（見本院卷二第265頁），蘇素美復未
      能舉證證明蘇麗娜確有向蘇瑞梅借款之事實，其所為抗辯
      ，自難採信；且蘇瑞梅係於100年間死亡（見本院卷二第4
      31頁），蘇麗娜95年間匯款若為清償債務，何以非匯款予
      蘇瑞梅，而係匯款予蘇素美？再依蘇素美到庭自陳：當初
      伊妹妹即原告太太蘇麗娜拿系爭土地來向伊母親借錢，有
      要求寫書面，但蘇麗娜不願意，只表示原告家族在分財產
      ，他們有分得系爭土地，因此希望拿系爭土地作為擔保，
      向伊母親借錢。伊不知道系爭土地原本所有權人是誰，是
      由蘇麗娜將系爭土地辦理所有權移轉登記，過戶給伊。蘇
      麗娜會借錢是因為她的老公沒有工作等語（見本院卷一第
      95、96頁），則原告與蘇麗娜若需資金周轉，原告既得處
      分系爭土地，自可向金融機構貸款，何須向蘇瑞梅借貸？
      又系爭土地若係為擔保蘇瑞梅對蘇麗娜之債權，於蘇麗娜
      尚未清償借款前，蘇素美為何又提供系爭土地向烏日農會
      借款供蘇麗娜使用，悖於系爭土地原係為供擔保之目的？
      凡此種種均違常情，是蘇素美上開所辯，要難憑採。
    ⑷至於蘇麗娜匯款縱非為供作蘇素美作為出國財力證明之用
      ，亦無礙本院上開認定。又系爭土地於98年後縱已無贈與
      稅之問題，亦僅係原告是否因此有意請求蘇素美移轉系爭
      土地所有權，仍無礙859地號土地及系爭土地於91年間移
      轉登記予蘇素美係為借名登記之認定。　　　
(三)次按表意人與相對人通謀而為虛偽意思表示者，其意思表示
    無效，民法第87條第1項本文定有明文。本件原告主張系爭
    土地上坐落之鐵皮屋為原告之堂兄陳健楷所使用，為能永久
    使用鐵皮屋，以朗怡雯為人頭，與蘇素美訂立買賣契約，以
    免系爭土地遭原告取回等語。經查：
　⒈依蘇素美到庭自陳：郎怡雯跟伊買系爭土地，但伊不認識他
    ，伊是透過朋友介紹跟郎怡雯買賣系爭土地；伊與朗怡雯不
    認識，只是透過朋友介紹來買土地的買方；雙方並未簽立契
    約，朗怡雯直接以公告地價計算總計525,000元，向伊購買
    ，是以匯款的方式給付，伊會陳報存摺封面影本及內頁明細
    給法院等語（見本院卷一第96至98頁），惟蘇素美與朗怡雯
    嗣後卻又提出不動產買賣契約書，付款方式則以支票一次給
    付完畢，亦非匯款，且發票人並非朗怡雯（見本院卷一第13
    5至145頁、第181至187頁），與蘇素美上開所述不同。
　⒉再依蘇素美自陳，系爭土地係以公告地價計算價金，惟系爭
    土地109年之公告地價為每平方公尺3,100元（見本院卷二第
    433頁），以系爭土地面積54.54平方公尺計算，應為169,07
    4元（計算式：3,100元×54.54平方公尺＝169,074元），與蘇
    素美上開所述不符；又以系爭土地109年間之公告土地現值
    為每平方公尺26,800元計算（見本院卷二第433頁），系爭
    土地價值為1,461,672元（計算式：26,800元×54.54平方公
    尺＝1,461,672元），而公告土地現值恆較市價為低為眾所周
    知之事實，蘇素美與朗怡雯就系爭土地之買賣價金竟又遠低
    於公告土地現值，顯有違常情。雖朗怡雯抗辯因蘇素美當時
    需錢孔急，故以較低價額出售云云，然衡諸常情，不動產以
    較低價出售，多半囿於與買方間之親故關係，或係因出售共
    有土地之持分等因素，而蘇素美自陳與朗怡雯素不相識，系
    爭土地又非共有，縱蘇素美需錢孔急，亦顯難以遠低於公告
    土地現值之數額，出售予非親非故之朗怡雯，是朗怡雯上開
    所辯實難採信。至於被告抗辯鑑價報告不可採等情，與本院
    上開認定無涉，爰不予贅述。
　⒊基上，蘇素美與朗怡雯就系爭土地之買賣，有諸多違反常情
    之處，且蘇素美所述前後多所矛盾，兼衡原告於109年1、2
    月間請求蘇素美返還系爭土地，蘇素美旋於109年3月18日以
    低價出售予朗怡雯等情，堪認蘇素美與朗怡雯間就系爭土地
    之買賣及移轉系爭土地之所有權行為，其目的係在使原告無
    法請求蘇素美返還系爭土地，被告間因而通謀而為之虛偽意
    思表示，依上開規定，被告間就系爭土地之買賣債權行為，
    及所有權移轉登記之物權行為，應屬無效。
(四)第按對於妨害其所有權者，得請求除去之；各共有人對於第
    三人，得就共有物之全部為本於所有權之請求；第820條、
    第821條及第826條之1規定，於公同共有準用之，民法第767
    條第1項中段、第821條本文、第828條第2項定有明文。又按
    稱「借名登記」者，謂當事人約定一方將自己之財產以他方
    名義登記，而仍由自己管理、使用、處分，他方允就該財產
    為出名登記之契約，倘其內容不違反強制禁止規定或公序良
    俗者，應承認其法律效力，於其內部間仍應承認借名人為真
    正所有權人（最高法院99年度台上字第2448號判決意旨參照
    ）。承上所述，系爭土地為陳豐次借名登記於蘇素美名下，
    依上開說明，陳豐次應為系爭土地之真正所有權人，而陳豐
    次死亡後，對於系爭土地之權利即由原告及陳豐次其他繼承
    人因繼承而公同共有，又蘇素美與朗怡雯間就系爭土地之買
    賣及所有權移轉登記行為，因屬通謀虛偽之意思表示，而屬
    無效，是依前揭規定，原告自得本於所有權人之地位，請求
    朗怡雯塗銷系爭土地所有權移轉登記。
四、綜上所述，被告間就系爭土地之買賣及所有權移轉登記行為
    ，均屬通謀虛偽之意思表示，應屬無效，原告請求朗怡雯塗
    銷系爭土地於109年3月26日以買賣為原因所為之所有權移轉
    登記，為有理由，應予准許。又本件原告先位之訴既經准許
    ，則備位之訴，自無再予審究之必要，併予敘明。　
五、本件事證已臻明確，兩造其餘攻擊、防禦方法及所提出之各
    項證據資料，經審酌後，均與判決結果不生影響，爰不逐一
    論述，附此敘明。
六、訴訟費用負擔之依據：民事訴訟法第78條、第85條第1項。
中　　華　　民　　國　　111 　年　　1 　　月　　14　　日
                  民事第六庭  審判長法  官  陳學德
                                    法  官  夏一峯
                                    法  官  楊雅婷
正本係照原本作成。
如對本判決上訴，須於判決送達後20日內向本院提出上訴狀。如
委任律師提起上訴者，應一併繳納上訴審裁判費。
中　　華　　民　　國　　111 　年　　1 　　月　　17　　日
                                    書記官  謝其任